臺灣高等法院民事判決　　　　　　　　　 99年度上字第413號
上 訴 人　　姜義榮
訴訟代理人　鄧榕茜
　　　　　　蔡鴻斌律師
　　　　　　施旻孝律師
上 訴 人　　張火山
　　　　　　張書聲
　　　　　　張戴玉珍
共　　　同
訴訟代理人　陳崇善律師
參　加　人　范德錦
　　　　　　范德浪
　　　　　　彭利增
　　　　　　彭利乾
　　　　　　吳添福
　　　　　　陳范秀英
　　　　　　林祺禎
　　　　　　林祺祥
　　　　　　蔡乾榮
　　　　　　李灶山
上列當事人間履行協議事件，兩造對於中華民國99年1月29日臺
灣新竹地方法院97年度訴字第616號第一審判決各自提起上訴，
姜義榮為訴之追加，本院於100年9月27日言詞辯論終結，判決如
下：
    主      文
上訴人姜義榮之上訴駁回。
上訴人張火山應將坐落新竹縣竹北市○○○段旱坑子小段六七地
號、地目建、面積二六八平方公尺之土地，其所有權應有部分0
000000分之一九０八一移轉登記予上訴人姜義榮。
上訴人張書聲應將坐落新竹縣竹北市○○○段旱坑子小段六七地
號、地目建、面積二六八平方公尺之土地，其所有權應有部分0
000000分之一九０八一移轉登記予上訴人姜義榮。
上訴人張戴玉珍應將坐落新竹縣竹北市○○○段旱坑子小段六七
地號、地目建、面積二六八平方公尺之土地，其所有權應有部分
0000000分之一九０八一移轉登記予上訴人姜義榮。
上訴人張火山應將坐落新竹縣竹北市○○○段旱坑子小段六七之
一地號、地目建、面積四九平方公尺之土地，其所有權應有部分
0000000分之一九０八一移轉登記予上訴人姜義榮。
上訴人張書聲應將坐落新竹縣竹北市○○○段旱坑子小段六七之
一地號、地目建、面積四九平方公尺之土地，其所有權應有部分
0000000分之一九０八一移轉登記予上訴人姜義榮。
上訴人張戴玉珍應將坐落新竹縣竹北市○○○段旱坑子小段六七
之一地號、地目建、面積四九平方公尺之土地，其所有權應有部
分0000000分之一九０八一移轉登記予上訴人姜義榮。
原判決關於命上訴人張火山、張書聲、張戴玉珍給付超過後開第
九、十、十一部分，暨命上訴人張火山、張書聲、張戴玉珍負擔
訴訟費用之裁判均廢棄。
上訴人張火山應將坐落新竹縣竹北市○○○段旱坑子小段六七之
二地號、地目建、面積一二八四平方公尺之土地，其所有權應有
部分0000000分之一九０八一移轉登記予上訴人姜義榮。
上訴人張書聲應將坐落新竹縣竹北市○○○段旱坑子小段六七之
二地號、地目建、面積一二八四平方公尺之土地，其所有權應有
部分0000000分之一九０八一移轉登記予上訴人姜義榮。
上訴人張戴玉珍應將坐落新竹縣竹北市○○○段旱坑子小段六七
之二地號、地目建、面積一二八四平方公尺之土地，其所有權應
有部分0000000分之一九０八一移轉登記予上訴人姜義榮
。
上開第八項廢棄部分，上訴人姜義榮在第一審之訴駁回。
上訴人張火山、張書聲、張戴玉珍之其餘上訴駁回。
第二審訴訟費用關於姜義榮上訴部分，由姜義榮負擔；姜義榮追
加之訴訴訟費用，由張火山、張書聲、張戴玉珍負擔。第一審訴
訟費用關於命張火山、張書聲、張戴玉珍負擔部分及第二審訴訟
費用關於張火山、張書聲、張戴玉珍上訴部分，由張火山、張書
聲、張戴玉珍負擔三分之一，餘由姜義榮負擔。
    事實及理由
甲、程序部分：
一按訴之變更或追加，非經他造同意，不得為之。但有第255條
  第1項第2款「請求之基礎事實同一者」、第3款「擴張或減縮
  應受判決事項之聲明者」、第4款「因情事變更而以他項聲明
  代最初之聲明者」之情形，不在此限，民事訴訟法第255條第
  1項第2、3、4款、第446條第1項定有明文。查上訴人姜義榮（
  下稱姜義榮）於本院將訴之聲明減縮為上訴人張火山、張書聲
  、張戴玉珍（下稱張火山等3人）應分別將新竹縣竹北市○○
  ○段旱坑子小段（ 下稱同小段 ）67之2地號、地目建、面積
  1,284平方公尺土地（ 下稱系爭土地 ）之所有權應有部分各
  385200分之19081移轉登記，並將之列為先位聲明，及追加備
  位聲明請求：(一)張火山應將同小段67、67之1地號土地應有部
  分權利範圍0000000分之19081移轉登記。(二)張書聲應將同小段
  67、67之1地號土地之應有部分權利範圍0000000分之19081，
  移轉登記。(三)張戴玉珍應將同小段67、67之1地號土地之應有
  部分權利範圍0000000分之19081移轉登記（見本院卷(二)第2、
  3頁）。有關先位聲明之變更係因本院囑託新竹縣竹北地政事
  務所測量之100年5月17日複丈成果圖（見本院卷(一)第244-246
  頁）所測量之姜義榮名下新竹縣竹北市○○路○段9、11號房
  屋占用系爭土地之面積與原審不同，是姜義榮為前開變更符合
  民事訴訟法第255條第1項第2、3、4款規定之事由。而其追加
  之備位聲明亦係本於兩造及參加人於89年6月20日簽立之協議
  書（下稱系爭協議書）等同一基礎事實為請求，故其為前開追
  加、變更均屬合法，應予准許。
二上訴人張火山、張書聲於言詞辯論期日為上訴聲明：「原判決
  關於命上訴人張火山、張書聲移轉新竹縣竹北市○○○段旱坑
  子小段67之2號土地應有部分，就逾依據被上訴人姜義榮、參
  加人及上訴人張火山等3人共15人於民國89年6月20日所簽訂協
  議書之約定即以新竹縣竹北市○○○段旱坑子小段67、67之1
  、67之2地號三筆土地，依據各人即甲乙方共計15人使用範圍
  及面積比例計算應移轉所有權應有部分於被上訴人姜義榮範圍
  中屬於前述67之2地號部分即逾張火山、張書聲各0000000分之
  19081部份（實際面積及比例依重新測量與計算比例之結果，
  請以上訴人於民國100年9月26日所提出民事言詞辯論意旨狀(二)
  內之分配試算為依據）均廢棄」部分，經核其意仍為聲明原判
  決關於命上訴人張火山、張書聲移轉新竹縣竹北市○○○段旱
  坑子小段67之2號土地應有部分逾張火山、張書聲各0000000分
  之19081部份廢棄，附此敘明。
乙、實體部分：
一姜義榮起訴主張：系爭土地原為訴外人張木貴所有，其應有部
  分為3分之1。張木貴曾將系爭土地部分出售予伊及參加人蓋屋
  居住使用，惟均未辦理移轉登記，目前伊仍使用買受部分。張
  木貴於64年間死亡，由張火山、張書聲及訴外人張書振3人繼
  承，應有部分各9分之1。張書振又於83年間死亡，應有部分由
  張戴玉珍繼承。兩造、參加人及彭利標（下稱參加人等）為解
  決前開買賣糾紛，於89年6月20日簽立系爭協議書，張火山等
  3人同意依伊目前使用範圍之土地（即194平方公尺）移轉應有
  部分予伊。又伊依系爭協議書為請求，迄今未逾15年，並未罹
  於時效。再伊僅依個人使用之範圍為請求，符合系爭協議書之
  約定。又依其等應有部分計算其所有之系爭土地面積已達428
  平方公尺，已足夠依約移轉予伊，如移轉後所餘土地不足移轉
  予其他買方，其等應與其他買方協商解決。爰依系爭協議書之
  約定，求為命：(一)張火山將系爭土地所有權應有部分1284分之
  65移轉登記；(二)張書聲將系爭土地所有權應有部分1284分之65
  移轉登記；(三)張戴玉珍將系爭土地所有權應有部分1284分之64
  ，移轉登記之判決。
  張火山等3人則以：張木貴將其所有之系爭土地應有部分3分之
  1，且由其分管之部分分別於53年2月20日與訴外人范李城；58
  年6月22日與姜義榮、訴外人陳火旺、林礽漢、參加人彭利乾
  、彭利增及彭利標；47年10月13日與訴外人蔡煥光；57年3月
  13日與訴外人郭春霖；74年11月12日與參加人吳添福訂立買賣
  契約，是系爭土地雖為共有，惟實際上均由前開買賣契約當事
  人之後代於其上建屋居住。因系爭土地無法分割致前開買受人
  無法取得前開買賣契約約定之坪數，是前開買受人或其後代遂
  於89年6月20日與張火山、張書聲簽定系爭協議書，重新議定
  及分配。惟因系爭協議書係張書聲在未受張戴玉珍委任之情形
  下無權代理簽署，效力未定，戴玉珍並於98年1月7日寄發存證
  信函予系爭協議書之「甲方12人」（即姜義榮與參加人），表
  示不同意張書聲之無權代理行為，故系爭協議書對張戴玉珍不
  生效力。又其起訴請求移轉登記之依據實為其與張木貴於58年
  6月22日就系爭土地簽訂之買賣契約，是其請求權已罹於15年
  消滅時效。況其尚未支付全部買賣價金，其應舉證證明已付清
  。再張火山、張書聲依系爭協議書負移轉義務之土地僅限於張
  木貴已分別出售予「甲方12人」取得及使用，並由其等各自分
  別管理使用之土地，即同小段67-1地號土地及系爭土地，不包
  括伊等使用之同小段67地號土地。且依系爭協議書第2條，張
  火山、張書聲需將上開土地移轉予系爭協議書之「甲方12人」
  ，再由甲方依各人使用範圍及面積之比例辦理持分移轉登記，
  姜義榮請求將系爭土地依其目前使用範圍單獨移轉予其所有，
  亦有誤會。況依系爭協議書約定，應依兩造及參加人共15人於
  系爭土地及同小段67、67之1地號土地上實際使用之面積為準
  ，計算伊等應移轉登記予姜義榮及參加人之比例等語，資為抗
  辯。
  參加人主張略以：張火山等3人應將伊等購買的土地儘快過戶
  ，張戴玉珍於簽訂系爭協議書時在場，其無表示意見，並請張
  書聲代為簽名等語。
二原審命張火山等3人分別將系爭土地所有權應有部分各10827分
  之194移轉登記予姜義榮，駁回姜義榮其餘之請求。
  姜義榮提起上訴，並為訴之追加，聲明：
  (一)先位聲明：
    1.原判決關於後開第二、三、四項部分廢棄。
    2.張火山應再將系爭土地所有權應有部分000000000/000000
      0000，移轉登記予姜義榮。
    3.張書聲應再將系爭土地所有權應有部分000000000/000000
      0000，移轉登記予姜義榮。
    4.張戴玉珍應再將系爭土地所有權應有部分000000000/0000
      000000，移轉登記予姜義榮。
  (二)備位聲明：
    1.張火山應將同小段67、67之1地號土地之應有部分權利範
      圍19081/0000000，移轉登記予姜義榮。
    2.張書聲應將同小段67、67之1地號土地之應有部分權利範
      圍19081/0000000，移轉登記予姜義榮。
    3.張戴玉珍應將同小段67、67之1地號土地之應有部分權利
      範圍19081/0000000，移轉登記予姜義榮。
  張火山、張書聲答辯聲明：上訴駁回。
  張戴玉珍答辯聲明︰上訴及追加之訴駁回。
  張火山、張書聲上訴聲明：
  (一)原判決關於命上訴人張火山、張書聲移轉新竹縣竹北市○○
    ○段旱坑子小段67之2號土地應有部分，就逾依據被上訴人
    姜義榮、參加人及上訴人張火山等3人共15人於民國89年6月
    20日所簽訂協議書之約定即以新竹縣竹北市○○○段旱坑子
    小段67、67之1、67之2地號三筆土地，依據各人即甲乙方共
    計15人使用範圍及面積比例計算應移轉所有權應有部分於被
    上訴人姜義榮範圍中屬於前述67之2地號部分即逾張火山、
    張書聲各0000000分之19081部分（實際面積及比例依重新測
    量與計算比例之結果，請以上訴人於民國100年9月26日所提
    出民事言詞辯論意旨狀(二)內之分配試算為依據）均廢棄。
  (二)前開廢棄部分，駁回姜義榮於原審之請求。
  (三)關於本件土地移轉所需繳納土地增值稅費等稅費及規費等，
    由對造即被上訴人依協議書之約定負擔（對待給付）。
  張戴玉珍上訴聲明：
  (一)原判決關於張戴玉珍部分廢棄。
  (二)前開廢棄部分，駁回姜義榮於原審之請求。
  姜義榮答辯聲明：上訴駁回。
三姜義榮主張訴外人張木貴將系爭土地及同小段67、67之1地號
  土地（應有部分3分之1）出售予姜義榮及參加人等蓋屋居住使
  用，惟均未辦理移轉登記，張木貴於64年間死亡，由張火山、
  張書聲及訴外人張書振3人繼承，應有部分各9分之1；張書振
  嗣於83年間死亡，由張戴玉珍繼承；兩造及參加人等於89年6
  月20日簽立系爭協議書之事實，提出土地登記簿謄本、繼承系
  統表、系爭協議書（見原審卷第13-17、268-294頁）為證，且
  為上訴人張火山、張書聲所不爭執，堪信為真。上訴人張戴玉
  珍固否認授權張書聲於系爭協議書上代理簽署其姓名，並辯稱
  張書聲該無權代理之行為未經其同意，系爭協議書對其不生效
  力云云。按「代理人於代理權限內，以本人名義所為之意思表
  示，直接對本人發生效力。前項規定，於應向本人為意思表示
  ，而向其代理人為之者，準用之」，民法第103條定有明文。
  查系爭協議書後立協議書人為張火山、張書聲、張戴玉珍部分
  ，「張戴玉珍」下另有「張書聲代」字樣，有系爭協議書附卷
  可參（見原審卷第16頁）。而張戴玉珍於系爭協議書簽立時有
  在場，對系爭協議書之內容並未爭執，且於簽署時委請張書聲
  代為簽名等情，亦經參加人范德浪、彭利增、彭利乾、蔡乾榮
  及彭利標敘明在卷（見原審卷第114-115頁、第208頁背面）。
  以系爭協議書在代書處製作，又無出具委託書之情形下，張戴
  玉珍若未在場，且未授權張書聲代為簽署，依常理，處理之代
  書焉會冒觸犯民、刑事法律之責而令張書聲代理張戴玉珍簽署
  系爭協議書，並於其上表明代理之意。又系爭協議書上所涉同
  小段67、67-1地號土地及系爭土地業已辦理分割繼承登記而為
  分別共有，張火山、張書聲、張戴玉珍應有部分各為9分之1，
  此有土地登記謄本可憑（見原審卷第268-294頁），是其得各
  自處分上開三筆土地應有部分之權利，無需三人共同為之，張
  書聲又何須在未得張戴玉珍授權之情形下，無權代理而偽簽張
  戴玉珍之簽名，是張戴玉珍所辯，並不足採，堪認張書聲於系
  爭協議書上所為張戴玉珍之簽名係經合法授權而為有權代理。
  又張戴玉珍既於簽立系爭協議書時在場，自對系爭協議書之內
  容有所了解，其於了解系爭協議書之內容後授權張書聲代理其
  本人於系爭協議書上簽名，依前揭說明，系爭協議書自對張戴
  玉珍發生效力。
四姜義榮主張張火山等3人應依系爭協議書之約定，將目前使用
  範圍之土地移轉應有部分予姜義榮等情，為張火山等3人否認
  ，並辯稱姜義榮之請求權已罹於時效而消滅云云。按請求權已
  經時效消滅，債務人仍為履行之給付者，不得以不知時效為理
  由，請求返還；其以契約承認該債務或提出擔保者亦同，民法
  第144條第2項定有明文。次按時效完成後，債務人如知其債務
  已罹於時效，而仍以契約承諾該債務時，則可認為有時效抗辯
  權之拋棄。債務人縱不知該請求權時效已完成，然既經以契約
  承諾其債務，即有債務承認之意思，自亦不得以不知時效為由
  ，拒絕履行該契約（最高法院88年度台上字第2775號判決參照
  ）。查上訴人姜義榮於58年6月22日與人張木貴就系爭土地之
  一部成立買賣契約，購買之面積為202平方公尺，有土地買賣
  契約書附卷可憑（見原審卷第159-165頁）。則姜義榮依該買
  賣契約請求張火山等3人移轉系爭土地所有權之請求權於73年
  5月22日即罹於時效而消滅。惟張火山等3人於89年6月20日仍
  與姜義榮等3人成立系爭協議書，並於系爭協議書第2條就系爭
  土地應有部分之移轉達成合意。是張火山等3人於請求權罹於
  時效後以契約承認對姜義榮等之債務，依前揭說明，自不得以
  時效為由，拒絕履行。且姜義榮係依系爭協議書之約定而請求
  張火山等3人移轉登記，其請求權至姜義榮提起本件訴訟之時
  即97年9月4日（見原審卷第3頁），未逾15年之期間。張火山
  等3人辯稱請求權已罹於時效而消滅云云，並不足採。
五姜義榮主張依系爭協議書約定，張火山等3人應依目前使用範
  圍之土地（即194平方公尺）移轉應有部分予姜義榮等情，為
  張火山等3人否認，並辯稱應依兩造及參加人共15人於系爭土
  地及同小段67、67之1地號土地上實際使用之面積為準，計算
  張火山等3人應移轉登記予姜義榮及參加人之比例等語。經查
  ：
(一)依姜義榮與訴外人張木貴訂立土地買賣契約書觀之，姜義榮購
  買之土地雖為系爭土地（見原審卷第161頁），惟姜義榮於89
  年6月20日另與訴外人張木貴之繼承人即張火山、張書聲及訴
  外人張書振之繼承人即張戴玉珍簽立系爭協議書，姜義榮亦依
  系爭協議書為本件請求，是關於姜義榮與張火山等3人間所生
  之權利義務關係應依系爭協議書為斷。
(二)依系爭協議書前言所載﹕「茲雙方為座落新竹縣竹北市○○○
  段旱坑子小段第陸柒、陸柒之壹、陸柒之貳地號土地計筆土
  地之分割、移轉等相關事宜，特同意立此協議書以資信憑」。
  另系爭協議書第1條並載：「前開筆土地乙方三人（即張火
  山等3人）共計持分分之壹……」；第2條記載「今雙方協議
  同意依各人使用範圍及面積之比例辦理持分移轉登記為持分所
  有，乙方等三人同意持分移轉登記予甲方（即姜義榮及參加人
  等）所有」等語，有系爭協議書可稽。參諸訴外人張木貴與姜
  義榮人等所定土地買賣契約書所出售之土地並不含同小段67地
  號土地（見原審卷第150-175頁），顯見系爭協議書係兩造及
  參加人等合意將系爭土地及同小段67、67-1地號土地張火山等
  3人之應有部分，依姜義榮及參加人等各自使用範圍及面積之
  比例，移轉登記予姜義榮及參加人等，而非以姜義榮及參加人
  各個原買賣契約所購買之土地為移轉標的，亦非依兩造及參加
  人共15人於系爭土地及同小段67 、67之1地號土地上實際使用
  面積之比例為準。是姜義榮主張張火山等3人應依姜義榮現使
  用範圍之面積將系爭土地移轉登記予姜義榮，尚屬無據。張火
  山等3人辯稱姜義榮無權請求同小段67地號土地，且應依兩造
  及參加人共15人實際使用面積之比例為準云云，亦不足取。
(三)張火山等3人另辯稱：依系爭協議書是將土地移轉予「甲方12
  人」，而非姜義榮一人，姜義榮未與參加人全體先行協商而逕
  自起訴，並不適法云云。惟依系爭協議書第2條記載：「各人
  使用範圍及面積之比例辦理持分移轉登記」等語，是若如張火
  山等3人所辯，係將渠等之應有部分移轉登記予姜義榮及參加
  人12人所有，則系爭協議書第2條僅須載明「雙方同意被告就
  前開筆土地合計各3分之1之應有部分移轉登記予甲方（即姜
  義榮及參加人）」即可，又何需為前述之記載，是張火山等3
  人此部分辯解，亦無可採。
(四)查張火山等3人應依系爭協議書之約定，將系爭土地及同小段
  67、67-1地號土地，依姜義榮及參加人等各自使用範圍及面積
  之比例，移轉登記予姜義榮及參加人等，已如前述。而姜義榮
  及參加人等購買土地後均在其上興建房屋，而建物占用土地之
  範圍及面積明確，不易變動，故系爭協議書上所述使用範圍自
  當以建物所占面積為準，始符合姜義榮與參加人等間之公平及
  系爭協議書之真意。而姜義榮與參加人等之建物，經本院囑託
  竹北地政事務所測量結果，使用之範圍及面積如附圖所示，面
  積合計為 1,195.36平方公尺如附表所示，姜義榮使用面積為
  190.81平方公尺，故姜義榮所占比例為190.81/1,195.36，張
  火山等3人就系爭土地及同小段67、67-1地號土地之應有部分
  各為9分之1，故張火山等3人各應移轉其應有部分19081/00000
  00予姜義榮（190.81/1,195.36×1/9＝19081/0000000）。
(五)張火山等3人另以姜義榮與張木貴所訂土地買賣契約書，辯稱
  姜義榮未支付全部價金云云，惟為姜義榮所否認。且就張火山
  等3人嗣後與姜義榮及參加人等簽定之系爭協議書內容觀之，
  並未提及姜義榮有積欠買賣價金情形，而係於系爭協議書第2
  條約定張火山等3人有移轉應有部分所有權登記予姜義榮之義
  務。若姜義榮尚有積欠系爭買賣價金之情，衡諸常理，兩造簽
  定系爭協議書時，張火山等3人豈有不主張之理，張火山等3人
  執此所辯，自不足採。張火山等3人另以關於本件土地移轉所
  需繳納土地增值稅費等稅費及規費等，應由對造即被上訴人依
  協議書之約定負擔，而為對待給付之抗辯云云。惟查系爭協議
  書第4條固約定上開移轉登記所需繳納之稅費及規費、代辦費
  等，應由甲方即姜義榮及參加人等負擔（見原審卷第14頁）。
  然此並非張火山等3人所負移轉土地所有權義務之對價，張火
  山等3人執此為同時履行抗辯云云，亦不足取。
六綜上所述，姜義榮依系爭協議書之約定，請求張火山等3人分
  別將系爭土地所有權應有部分各19081/0000000移轉登記姜義
  榮，洵屬有據，應予准許，逾此部分之請求，為無理由，應予
  駁回。就姜義榮之請求超過上開准許部分，原審為姜義榮敗訴
  之判決，並無不合，姜義榮上訴意旨指摘原判決此部分不當，
  求予廢棄改判，為無理由，應駁回其上訴。又姜義榮於本院追
  加備位聲明，請求張火山等3人分別將同小段67、67-1地號土
  地所有權應有部分各19081/0000000移轉登記姜義榮，亦屬有
  據，應予准許。 另原審就姜義榮請求系爭土地應有部分各逾
  19081/0000000部分，所為張火山等3人敗訴之判決，尚有未洽
  。張火山等3人上訴意旨指摘原判決此部分不當，求予廢棄改
  判，為有理由，爰由本院就該准許部分諭知如主文第九、十、
  十一項所示，並改判如主文第十二項所示。原審就姜義榮之請
  求應准許部分，所為張火山等3人敗訴判決，核無違誤，張火
  山等3人上訴意旨，就此部分指摘原判決不當，求予廢棄，為
  無理由，應駁回其此部分之上訴。
七本件事證已臻明確，兩造其餘攻擊防禦方法及未經援用之證據
  ，經本院斟酌後，認均不足以影響本判決之結果，無逐一詳予
  論駁之必要，附此敘明。
八據上論結，本件姜義榮之上訴為無理由，追加之訴為有理由，
  張火山等3人之上訴為一部有理由，一部無理由，依民事訴訟
  法第450條、第449條第1項、第79條、第78條、第85條第1項前
  段，判決如主文。
中    華    民    國   100    年    10    月    25    日
                  民事第十八庭
                      審判長法  官  湯美玉
                            法  官  胡宏文
                            法  官  李慈惠
正本係照原本作成。
如不服本判決，應於收受送達後20日內向本院提出上訴書狀，其
未表明上訴理由者，應於提出上訴後20日內向本院補提理由書狀
（均須按他造當事人之人數附繕本）上訴時應提出委任律師或具
有律師資格之人之委任狀；委任有律師資格者，另應附具律師資
格證書及釋明委任人與受任人有民事訴訟法第466條之1第1項但
書或第2項（詳附註）所定關係之釋明文書影本。如委任律師提
起上訴者，應一併繳納上訴審裁判費。
中    華    民    國   100    年    10    月    27    日
                            書記官  王敬端
附註：
民事訴訟法第466條之1（第1項、第2項）：
對於第二審判決上訴，上訴人應委任律師為訴訟代理人。但上訴
人或其他法定代理人具有律師資格者，不在此限。
上訴人之配偶、三親等內之血親、二親等內之姻親，或上訴人為
法人、中央或地方機關時，其所屬專任人員具有律師資格並經法
院認為適當者，亦得為第三審訴訟代理人。